【裁判字號】    99,交聲,2887
【裁判日期】    991018
【裁判案由】    交管條例聲異
【裁判全文】
臺灣板橋地方法院交通事件裁定        99年度交聲字第2887號
原處分機關  交通部公路總局臺北區監理所板橋監理站
異  議  人
即受處分人  甲○○
上列異議人即受處分人因違反道路交通管理處罰條例案件，對於
交通部公路總局臺北區監理所板橋監理站中華民國九十九年九月
十四日所為裁決處分（原處分案號：板監裁字第裁四一－Ｃ00
000000號），聲明異議，本院裁定如下：
        主  文
原處分撤銷。
甲○○汽車駕駛人，駕駛汽車經測試檢定酒精濃度超過規定標準
，吊扣普通重型機器腳踏車駕駛執照壹年，並應接受道路交通安
全講習。
        理  由
一、原處分機關以：異議人即受處分人甲○○於民國九十九年七
    月十八日晚間十時十分許，騎乘車牌號碼Ｎ９７－１１２號
    重型機車，行經臺北縣板橋市新海橋下環河道路（河濱公園
    內），遇警攔檢並實施呼氣之酒精濃度測試，經測試結果，
    其呼氣中所含酒精濃度達每公升０．八二毫克，遂由原舉發
    機關即臺北縣政府警察局海山分局江翠派出所警員當場舉發
    ，嗣經原處分機關交通部公路總局臺北區監理所板橋監理站
    依道路交通管理處罰條例第三十五條第一項第一款規定，裁
    處罰鍰新臺幣（下同）四萬五千元，並依同條例第二十四條
    第一項第二款（裁決書漏載道路交通管理處罰條例第二十四
    條第一項第二款）規定，吊扣駕駛執照十二個月，並施以道
    路交通安全講習。
二、異議意旨略以：異議人因本件酒後駕車之違規行為，經檢察
    官緩起訴處分，並已繳納緩起訴之罰款四萬元，監理站不應
    再裁決繳納四萬五千元，為此聲明異議，請求撤銷原處分云
    云。
三、按汽車（含機器腳踏車，下同）駕駛人飲用酒類或其他類似
    物後，其吐氣所含酒精濃度，超過每公升０．二五毫克或血
    液中酒精濃度超過百分之０．０五以上者，不得駕車，道路
    交通安全規則第一百十四條第二款定有明文；又汽車駕駛人
    ，駕駛汽車經測試檢定有酒精濃度超過規定標準之情形者，
    處新臺幣一萬五千元以上六萬元以下罰鍰，並當場移置保管
    該汽車及吊扣其駕駛執照一年；又汽車駕駛人，有道路交通
    管理處罰條例第三十五條第一項規定之情形者，應接受道路
    交通安全講習，道路交通管理處罰條例第三十五條第一項第
    一款、第二十四條第一項第二款亦定有明文。
四、次按，行政罰法第二十六條第一項、第二項規定：「一行為
    同時觸犯刑事法律及違反行政法上義務規定者，依刑事法律
    處罰之。但其行為應處以其他種類行政罰或得沒入之物而未
    經法院宣告沒收者，亦得裁處之。」「前項行為如經不起訴
    處分或為無罪、免訴、不受理、不付審理之裁判確定者，得
    依違反行政法上義務規定裁處之。」其所揭示之所謂「一事
    不二罰」原則，探究其立法目的，係以一行為同時觸犯刑事
    法律及違反行政法上義務規定時，由於刑罰與行政罰同屬對
    不法行為之制裁，而刑罰之懲罰作用較強，故依刑事法律處
    罰，即足資警惕時，實無一事二罰再處以行政罰之必要；且
    刑事法律處罰，由法院依法定程序為之，較符合正當法律秩
    序，應予優先適用。但罰鍰以外之沒入或其他種類行政罰，
    因兼具維護公共秩序之作用，為達行政目的，行政機關仍得
    併予裁處。又此所稱「其他種類行政罰」，係指違反行政法
    上之義務應受「裁罰性」之「不利處分」而言，依行政罰法
    第二條規定，應包括限制或禁止行為之吊扣證照處分及警告
    性之講習處分在內。再按檢察官之緩起訴處分於緩起訴期間
    內，有下列情形之一者，檢察官得依職權或依告訴人之聲請
    撤銷原處分，繼續偵查或起訴：(1) 於期間內故意更犯有期
    徒刑以上刑之罪，經檢察官提起公訴者；(2) 緩起訴前，因
    故意犯他罪，而在緩起訴期間內受有期徒刑以上刑之宣告者
    ；(3) 違背第二百五十三條之二第一項各款之應遵守或履行
    事項者，刑事訴訟法第二百五十三條之三第一項定有明文。
    據此可知經檢察官為「緩起訴」處分者，於「緩起訴」之猶
    豫期間內，最終是否會被檢察官提起公訴，猶懸而未定，亦
    即「緩起訴」處分於猶豫期間內尚未具有實質之確定力，檢
    察官仍得根據上開規定依職權或依告訴人之聲請，將被告「
    緩起訴」處分撤銷。而行政罰法第二十六條明定一事不二罰
    原則，且應受行政罰之行為如經不起訴處分或為無罪、免訴
    、不受理、不付審理之裁判「確定」者，始得依違反行政法
    上義務規定裁處之，並未明文包括「緩起訴」處分在內，雖
    「緩起訴」處分之最終使被告免於刑事訴追之效果與「不起
    訴」處分之效果相同，惟依行政罰法第二十六條第二項之立
    法意旨，亦必須待緩起訴處分「實質確定時」，被告始最終
    地確定免於受刑事訴追，原處分機關始得為行政裁罰；亦即
    在緩起訴期間內即猶豫期間期滿前，該緩起訴處分仍有被撤
    銷之可能，處分機關若於上揭緩起訴猶豫期間期滿前逕為行
    政裁決，裁處處分人行政罰鍰，將使受處分人日後有同時遭
    受行政處罰（指罰鍰）及刑事訴追之危險，顯與行政罰法第
    二十六條規定之立法意旨相違背（臺灣高等法院暨所屬法院
    九十六年法律座談會刑事類提案第二十四號研討意見參照）
    。
五、又九十四年十二月二十八日修正公布，九十七年七月一日施
    行之道路交通管理處罰條例第三十五條第八項規定：「前項
    汽車駕駛人，經裁判確定處以罰金低於本條例第九十二條第
    三項所定最低罰鍰基準規定者，應依本條例裁決繳納不足最
    低罰鍰之部分」之規定，核屬行政罰法第二十六條之特別規
    定。查酒後駕車經檢察官為緩起訴處分，並命被告向公益團
    體捐款或提供義務勞務者，被告係履行檢察官為緩起訴處分
    命令，此等命令名義上雖非刑罰，但仍是一種特殊的處遇措
    施，造成被告之財產減少或義務增加，性質上亦屬干預人民
    自由之處分，與刑事制裁無異，實質上為刑事處罰。故檢察
    官為緩起訴處分並命向公益團體捐款者，其捐款解釋上亦屬
    道路交通管理處罰條例第三十五條第八項所規定之罰金，監
    理機關雖不得再為行政裁罰，惟若行為人依緩起訴處分所支
    付之捐款金額，未達道路交通管理處罰條例第九十二條第三
    項所訂最低罰鍰基準規定者，依該條例第三十五條第八項之
    規定，即須補繳不足最低罰鍰之部分，始為適法。是檢察官
    為緩起訴處分並命捐款者，其捐款解釋上亦屬道路交通管理
    處罰條例第三十五條第八項所規定之罰金，若駕駛人所支付
    之緩起訴處分金，未達道路交通管理處罰條例第九十二條第
    三項所定最低罰鍰基準規定者，依該條例第三十五條第八項
    之規定，仍須補繳不足最低罰鍰之部分。則於緩起訴猶豫期
    間屆滿後，對上述不足額處分，處分機關仍有裁處罰鍰之空
    間，惟此須俟緩起訴猶豫期間屆滿後始得為之（臺灣高等法
    院暨所屬法院九十七年法律座談會刑事類提案第三十九號研
    討意見參照）。
六、經查：
（一）異議人於九十九年七月十八日晚間十時十分許，酒後騎乘
      車牌號碼Ｎ９７－１１２號重型機車，行經臺北縣板橋市
      新海橋下環河道路（河濱公園內），遇警攔檢並實施呼氣
      之酒精濃度測試，經測試結果，其呼氣中所含酒精濃度達
      每公升０．八二毫克，而有汽車駕駛人酒精濃度超過規定
      標準之交通違規行為乙節，為異議人所不否認，並有臺北
      縣政府警察局九十九年七月十八日北縣警交大字第Ｃ00
      000000號舉發違反道路交通管理事件通知單影本一
      紙存卷可稽。又其同一酒後駕車之行為，因同時觸犯刑法
      第一百八十五條之三之公共危險罪，經臺灣板橋地方法院
      檢察署檢察官於九十九年七月二十七日以九十九年度速偵
      字第四六四八號為緩起訴處分，緩起訴期間為二年，並命
      異議人應於緩起訴處分確定後，收到檢察官執行緩起訴處
      分命令通知書三個月之期間內，向國庫支付四萬元，復經
      檢察官依職權呈請臺灣高等法院檢察署再議，該署於九十
      九年八月十日以九十九年度上職議字第一０七三三號處分
      書駁回再議確定，此有該緩起訴處分書、臺灣高等法院檢
      察署處分書及臺灣板橋地方法院檢察署檢察官執行緩起訴
      處分命令通知書影本各一份在卷可參，堪認異議人確有原
      處分所指酒後駕駛汽車之違規行為無訛。
（二）本件異議人上開酒後駕車之行為，既同時違反道路交通管
      理處罰條例第三十五條第一項第一款與刑法第一百八十五
      條之三之規定，係一行為同時觸犯刑事法律及違反行政法
      上義務規定，依行政罰法第二十六條第一項前段規定，應
      依刑事法律處罰之。而異議人酒後駕車違反刑法第一百八
      十五條之三之規定，業經臺灣板橋地方法院檢察官以上開
      九十九年度速偵字第四六四八號為緩起訴處分，緩起訴期
      間為二年，並應向國庫支付四萬元，嗣前開緩起訴處分於
      九十九年八月十日確定，緩起訴期間為「九十九年八月十
      日至一０一年八月九日」，是異議人目前係處於上開緩起
      訴處分之猶豫期間內，其刑事訴追程序尚未終局確定，隨
      時有撤銷原因發生之可能，揆諸前開說明，必須待緩起訴
      處分「實質確定」時，異議人始最終地確定免於受刑事訴
      追，原處分機關始得為行政裁罰裁處罰鍰，亦即在緩起訴
      猶豫期間期滿前，該緩起訴處分仍有被撤銷之可能，此時
      原處分機關若依法為行政裁決為罰鍰處分，將使受處分人
      有同時遭受行政處罰（罰鍰）及刑事訴追之危險，顯與行
      政罰法第二十六條規定之立法意旨相違背。
（三）至於原處分機關援引交通部九十五年七月十七日交路字第
      ０九五０００六九八六號函釋、法務部行政罰法諮詢小組
      第一次會議紀錄結論、法務部九十八年十月十九日法律決
      字第０九八０七００六八七號函，認「緩起訴者乃附帶條
      件的不起訴處分，亦即是不起訴的一種」，而認應維持原
      裁處罰鍰之處分云云。惟按法官依據法律獨立審判，憲法
      第八十條定有明文；且各機關依其職掌就有關法規為釋示
      之行政命令，法官於審判案件時，固可予以引用，但仍得
      依據法律，表示適當之不同見解，並不受其拘束，司法院
      大法官會議釋字第二百十六號解釋意旨可資參照。是原處
      分機關所提前開意見，既與本院前揭見解不同，本院自不
      受其拘束，附此敘明。
七、綜上所述，異議人確有於前揭時間、地點，飲酒後騎乘重型
    機車之違規行為，原處分機關在緩起訴處分尚未實質確定前
    ，逕依道路交通管理處罰條例第三十五條第一項第一款規定
    裁罰異議人罰鍰四萬五千元部分，顯與行政罰法第二十六條
    第一項前段、第二項之規定意旨有違，即有可議。又原處分
    機關依前揭道路交通管理處罰條例第三十五條第一項第一款
    及第二十四條第一項第二款之規定，裁處異議人吊扣駕駛執
    照（裁決書漏未載明普通重型機器腳踏車駕駛執照）十二個
    月及施以道路交通安全講習之其他種類行政裁罰之部分，因
    屬行政罰法第二十六條第一項但書及第二條第一款所稱之其
    他種類行政罰，兼具維護公共秩序之作用，為達此行政目的
    ，原處分機關就此部分予以裁處，並無違反一事不二罰原則
    ，惟因本件酒後駕車為一個違規行為，罰鍰、吊扣處分及施
    以道路交通安全講習部分無從分離。從而，應認異議人提起
    本件異議為有理由，本院自應將原處分撤銷，自為裁罰如主
    文第二項所示，以期適法（參照臺灣高等法院暨所屬法院九
    十八年法律座談會刑事類提案第二十號、第二十三號討論提
    案審查意見暨研討結果）。
八、至罰鍰部分應由原處分機關俟上開緩起訴期間屆滿後，依異
    議人是否經撤銷緩起訴並受刑事追訴處罰之情形，暨參酌道
    路交通管理處罰條例第三十五條第八項所定「經裁判確定處
    以之罰金低於本條例第九十二條第四項所訂最低罰鍰基準規
    定者，應依本條例裁決繳納不足最低罰鍰」之意旨，另為適
    法之處理，併此敘明。
據上論斷，應依道路交通管理處罰條例第八十七條第二項，道路
交通案件處理辦法第二十條，裁定如主文。
中    華    民    國    99    年    10    月    18    日
                        交通法庭  法  官  鄭水銓
以上正本證明與原本無異。
如不服本裁定應於送達後五日內向本院提出抗告狀。
                                  書記官  洪紹甄
中    華    民    國    99    年    10    月    18    日

司法院資訊處製作；財團法人民間司法改革基金會備份。
